最高法院民事判決　　　　　　　　　　　　　　　　　八十六年度台再字第九四號
　　再 審原 告　甲○○
　　再 審被 告　東雲紡織股份有限公司
　　法定代理人　陳由賢
右當事人間請求履行契約事件，再審原告對於中華民國八十六年一月十六日本院判決
（八十六年度台再字第二號），提起再審之訴，本院判決如左：
    主  文
再審之訴駁回。
再審訴訟費用由再審原告負擔。
    理  由
本件再審原告對於本院八十六年度台再字第二號確定判決（以下簡稱原確定判決）以
有民事訴訟法第四百九十六條第一項第一款、第二款規定之情形，提起再審之訴，係
以：查，再審原告與再審被告對於系爭標的之未保存登記建物，有關「約定移轉標的
物之過戶登記」及「支付價金」之意思表示不一致，兩造買賣應屬不成立，自無民法
第三百四十五條第一項、第二項規定之適用。然，台灣高等法院台南分院（下稱台南
高分院）八十四年度再更(一)字第三號判決，就系爭七十五年二月二十四日信函認定「
乃再審原告片面製作之文書，不足憑以推斷兩造間無訂立買賣契約之事實」，但仍依
民法第三百四十五條第一、二項規定為認定兩造買賣契約成立之判決。其與台南高分
院七十六年度重上字第四號、最高法院七十七年度台上字第七六八號判決認定上開信
函「應屬要約性質，再審被告確已承諾」（仍依民法第三百四十五條第一、二項規定
，判決買賣契約成立）云云，兩者見解截然不同，所為認定相互牴觸而有判決理由與
主文顯有矛盾之情事，原確定判決未予以糾正，即有上開再審事由存在。又原確定判
決指稱：「不因該第二審判決（即台南高分院八十四年度再更(一)字第三號），有無引
用本院三十二年上字第一二四七號判例及司法院大法官會議釋字第三五五號解釋，即
得指該判決之論斷為違法」云云，即認定依法不應適用上開判例及司法院大法官會議
解釋，已與最高法院八十四年度台上字第一三六七號、台南高分院八十四年度再更(一)
字第三號判決，認定依法應適用上開判例及司法院大法官會議解釋之見解，亦相互抵
觸，已確有判決理由與主文顯有矛盾之違法云云。為其論據。
按第三審為法律審，其所為判決，以第二審判決所確定之事實為基礎，故民事訴訟法
第四百九十六條第一項第一款所謂適用法規顯有錯誤，對第三審判決言，應以該判決
依據第二審判決所確定之事實而為之法律上判斷，有適用法規顯有錯誤之情形為限（
本院七十一年度台再字第三○號判例）；且事實審法院認定事實之職權行使，當無適
用法規顯有錯誤之可言（本院六十三年台再字第六七號判例）。查，台南高分院八十
四年度再更(一)字第三號判決，就系爭七十五年二月二十四日信函認定「乃再審原告片
面製作之文書，不足憑以推斷兩造間無訂立買賣契約之事實」，而認定兩造間買賣契
約成立，此乃該台南高分院依其採證、認事之職權行使，所為之判斷，而本院八十五
年度上字第一七八三號判決予以維持，且原確定判決據以為再審原告敗訴之判決，依
前說明，均難謂有適用法規顯有錯誤之情事。況台南高分院上開判決認定兩造買賣契
約成立，而為再審原告敗訴之判決，主文與理由並無矛盾，且其認定兩造買賣契約成
立之結論，亦與再審原告所指台南高分院七十六年度重上字第四號、本院七十七年度
台上字第七六八號判決結論一致（均認定買賣契約成立），台南高分院八十四年度再
更(一)字第三號判決並無與之相互牴觸，判決主文與理由矛盾之情事。至於民事訴訟法
第四百九十六條第一項第十三款所謂當事人發見未經斟酌之證物，係指前訴訟程序事
實審言詞辯論終結前，已存在之證物，因當事人不知有此，致未斟酌，現始知之，或
雖知有此而不能使用，現始得使用者而言（本院二十九年上字第一○○五號、三十二
年度上字第一二四七號判例參照），司法院大法官會議釋字第三五五號解釋即認定上
開見解並無違憲。台南高分院八十四年度再更(一)字第三號判決，即秉持上開見解，而
為再審原告不利之判決，本院八十五年度台上字第一七八三號判決維持台南高分院上
開判決。原確定判決認其並無適用法規顯有錯誤之可言，不因該第二審判決，有無引
用本院三十二年上字第一二四七號判例及司法院大法官會議釋字第三五五號解釋，即
得指該判決之論斷為違法，即無不當。再審原告認原確定判決係表示不應適用上開判
例及解釋，而有判決理由與主文矛盾之情事，自屬誤會。又原確定判決係以本院八十
五年度台上字第一七八三號判決有無民事訴訟法第四百九十六條第一項第一款、第二
款之再審事由（第二審為台南分院八十四年度再更(一)字第三號）為其審理之範圍，至
台南高分院八十二年度再字第二五號、八十一年度再字第二四號、七十六年度重上字
第四號、本院八十二年度台上字第三一一號、七十七年度台上字第七六八號等判決，
不論有無民事訴訟法第四百九十六條第一項第一款、第二款之事由，既不在原確定判
決審理之範圍，自難謂亦有上開再審事由。再審論旨，求予廢棄原確定判決，非有理
由。又再審原告係依民事訴訟法第四百九十六條第一項第一款、第二款之規定對原確
定判決提起再審之訴，故就本件而言，並不發生是否須移轉管轄之問題。至於以前之
案件是否移轉管轄，均與本件無涉，併予明。
據上論結，本件再審之訴為無理由。依民事訴訟法第七十八條，判決如主文。
中      華      民      國    八十六    年      十      月    二十四    日
                              最高法院民事第三庭
                                  審判長法官  范  秉  閣
                                        法官  許  澍  林
                                        法官  吳  正  一
                                        法官  鄭  三  源
                                        法官  楊  隆  順
      右正本證明與原本無異
                                              書  記  官
中      華      民      國    八十六    年     十一     月      八      日
